最高法院民事判決　　　　　　　一○○年度台上字第三四八號
上　訴　人　高雄市政府環境保護局　
法定代理人　李穆生
訴訟代理人　周村來律師
　　　　　　周元培律師
被 上訴 人　亦慶營造有限公司　
法定代理人　賴泰文
上列當事人間請求給付工程款事件，上訴人對於中華民國九十九
年十月二十日台灣高等法院高雄分院第二審判決（九十九年度建
上字第四號），提起上訴，本院判決如下：
    主  文
原判決廢棄，發回台灣高等法院高雄分院。
    理  由
本件被上訴人主張：伊於民國九十二年間與上訴人就「紅毛港遷
村用地廢棄物（土）清理工程」（下稱系爭工程）訂立工程採購
契約（下稱系爭契約）後，因工地範圍內前鎮○○○○道及河道
旁之油污染，與爐石層下含重金屬溶出毒性之爐石灰渣數量，遠
超過契約範圍等之故，雙方除協議取消原分區限期完工之約定外
，更就上開毒性廢棄物之包裝及清理承包事宜，於九十三年五月
十八日約定變更契約工程總金額為新台幣（下同）三億七千九百
二十三萬七千一百四十五元，及應於同年六月三十日竣工。嗣伊
施作之工程業經上訴人於九十三年十二月十日驗收完畢，工程結
算總金額為三億六千七百四十五萬四千八百六十六元，伊已領取
三億四千五百八十六萬三千三百五十九元，加計追加施作ｐｃ地
坪之工程款七十三萬六千二百五十元，及扣除惰性物質含量缺失
扣款十三萬一千九百七十八元、回填土石材料缺失扣款二百二十
二萬九千一百五十元、未施作棧板扣款二百四十五萬六千六百八
十元、太空袋瑕疵扣款一百四十九萬一千六百二十元，及逾期完
工罰款七百八十萬八千七百二十六元後，伊尚得請求上訴人給付
工程餘款八百二十萬九千六百零三元。又伊既仍有上述工程餘款
可得請求，即無再給付上訴人任何款項之義務，卻為辦理結算，
情非得已另行繳付上訴人所稱罰款一千二百六十九萬一千零四十
五元，亦得請求上訴人返還。爰依系爭契約及不當得利之法律關
係，求為命上訴人給付二千零九十萬零六百四十八元，及其中八
百二十萬九千六百零三元自訴狀繕本送達翌日之九十四年六月七
日起，另一千二百六十九萬一千零四十五元自上訴人受領之同年
十月四日起，均加付法定遲延利息之判決（被上訴人超過上述金
額本息之請求部分，業經第一審判決其敗訴確定）。
上訴人則以：系爭工程結算總金額之三億六千七百五十四萬四千
八百六十六元，於加計被上訴人追加施作ｐｃ地坪之工程款七十
三萬六千二百五十元，及扣除其已領取之三億四千五百八十六萬
三千三百五十九元，惰性物質含量缺失扣款十三萬一千九百七十
八元、回填土石材料缺失扣款二百二十二萬九千一百五十元、未
施作棧板扣款二百八十七萬零三百八十一元、太空袋尺寸及材料
不合規定暨未施作棧板違約扣款一千八百零三萬九千二百四十三
元、逾期完工罰款一千三百八十八萬二千一百八十元後，伊已無
再給付工程餘款或返還被上訴人任何款項之義務等語，資為抗辯
。
原審維持第一審所為被上訴人前開請求部分勝訴之判決，駁回上
訴人之上訴，無非以：兩造不爭執就變更契約前一千五百四十噸
廢棄物清理事宜之施作內容，係依第三十五號單價分析表（下稱
系爭單價分析表）所載，且已委由被上訴人外運及驗收完畢之事
實。而就變更追加清理之一萬八千八百九十七‧五四噸廢棄物（
下稱追加清理廢棄物）部分，係依系爭單價分析表所載內容，將
數量擴增，外運部分則未委由被上訴人承作，亦為兩造所確認。
查工程預估底價詳細表（乙)項次(二)2.5（下稱系爭預估底價詳細
表），固記載以一噸為計價單位，且系爭單價分析表上並記載一
噸一個太空袋等內容。然除此以外，契約之其他約定內容如施工
說明書或補充說明書，均未約定每一個太空袋僅能填裝一噸廢棄
物。足見各該預估底價詳細表及單價分析表之文字記載，僅能說
明在預估底價時係以此種考量為投標底價之估算依據，其既未能
明確在施工規範或其他約款中再為確認，自無從逕採為有此約定
，而認被上訴人有未依約以一袋填裝一噸廢棄物施作之瑕疪。況
探求約定以太空袋填裝廢棄物之目的，係在於以利外運作業，及
避免廢棄物在外運中因包裝不良，有散落或破損之情事。並佐之
行政院公共工程委員會工程技術委員會（下稱工程會）之鑑定意
見。堪認被上訴人以一個太空袋填裝超過一噸之廢棄物，符合債
務之本旨，無「尺寸不合規定」或「工料不合規定」之違約情形
，上訴人不得依系爭契約第十七條第四項之約定，扣罰六倍罰款
。又被上訴人就追加清理廢棄物部分，雖未施作棧板而以施作ｐ
ｃ地坪代替，且系爭單價分析表上所列施作項目，亦係棧板而非
ｐｃ地坪，上訴人指稱被上訴人未依約施作棧板即有違約，非全
屬無據。惟審酌兩造就此追加部分，僅因數量增加而單純約定按
系爭單價分析表之內容施作，及工程會之函文意見等情。可認被
上訴人以ｐｃ地坪代替棧板，仍與履行契約之本旨相符。上訴人
指稱被上訴人未依約施作棧板有違約情形，應予扣款云云，亦不
足採。另就被上訴人未施作棧板部分，兩造同意扣款二百四十五
萬六千六百八十元，就追加施作ｐｃ地坪部分，雙方同意以七十
三萬六千二百五十元計價，自應以此為兩造間之扣款及給付金額
。再者，兩造不爭執被上訴人就追加清理廢棄物部分，已包裝完
畢之太空袋合計一萬二千五百八十三袋，驗收時查核為外表完整
且可供吊裝上車無虞者為一千一百零九袋；外表完整但袋口脆化
破損者為六千六百八十袋；外表破損或封口內襯已破損或廢棄物
傾倒散落者為四千七百九十四袋。是關於袋口脆化破損及已破損
散落部分，應按兩造同意之每袋一百三十元，准上訴人扣款一百
四十九萬一千六百二十元。此外，被上訴人除竣工逾期十九日、
初驗逾期十一日，合計逾期三十日外，並無上訴人所稱另有十日
之驗收逾期。審酌一切情狀，上訴人以兩造同意減價收受之金額
三億四千七百零五萬四千四百九十四元為計算基準數，請求就逾
期之每日按百分之○．一扣罰違約金，尚屬過高，經核減為百分
之○．○七五，方屬適當。準此，上訴人得扣罰之逾期違約金為
七百八十萬八千七百二十六元。系爭工程之結算金額為三億六千
七百四十五萬四千八百六十六元，加計被上訴人追加施作ｐｃ地
坪工程款七十三萬六千二百五十元，及扣除其已領取之三億四千
五百八十六萬三千三百五十九元工程款、惰性物質含量缺失扣款
十三萬一千九百七十八元、回填土石材料缺失扣款二百二十二萬
九千一百五十元、未施作棧板扣款二百四十五萬六千六百八十元
、太空包袋瑕疪扣款一百四十九萬一千六百二十元，及逾期完工
扣罰款七百八十萬八千七百二十六元後。被上訴人除無再給付上
訴人款項之義務，而得請求上訴人返還其以辦理結算為名而繳付
之一千二百六十九萬一千零四十五元外，並得請求上訴人給付工
程餘款八百二十萬九千六百零三元。從而，被上訴人本於系爭契
約及不當得利之法律關係，請求上訴人給付二千零九十萬零六百
四十八元之本息，應予准許等詞，為其判斷之基礎。
惟查原判決先載稱：就追加清理廢棄物部分，係依系爭單價分析
表所載內容，將數量擴增。而系爭預估底價詳細表固記載以一噸
為計價單位，且系爭單價分析表上又記載一噸一個太空袋等內容
。然除此以外，契約之其他約定內容如施工說明書或補充說明書
，均未約定每一個太空袋僅能填裝一噸廢棄物。足見各該預估底
價詳細表及單價分析表之文字記載，既未能明確在施工規範或其
他約款中再為確認，自無從逕採為有此約定，而認被上訴人有未
依約以一袋填裝一噸廢棄物施作之瑕疪等語。似謂因系爭單價分
析表關於一噸一個太空袋之記載內容，未於施工規範或其他約款
中再為確認，故無從認為兩造間有此項約定，而認定被上訴人有
未依約以一袋填裝一噸廢棄物之施作之瑕疪。惟繼之又謂：被上
訴人未施作棧板而以施作ｐｃ地坪代替，且系爭單價分析表上所
列施作項目，亦係棧板而非ｐｃ地坪，上訴人指稱被上訴人未依
約施作棧板即有違約，非全屬無據等語。似認被上訴人未依系爭
單價分析表所載施作項目，施作棧板，即屬違約。則就被上訴人
未按系爭單價分析表記載內容施作，究竟是否屬違約？依其先後
之所述，已不無判決理由矛盾之違誤。又原審既認定就追加清理
廢棄物部分，被上訴人未施作棧板而以施作ｐｃ地坪代替，且系
爭單價分析表上所列施作項目亦係棧板而非ｐｃ地坪，上訴人指
稱被上訴人未依約施作棧板即有違約，非全屬無據。卻又認定被
上訴人以ｐｃ地坪代替棧板，與履行契約之本旨相符，而無違約
，上訴人不得予以扣款，亦有判決理由矛盾之違法。另上訴人一
再抗辯：依系爭契約第四條約定，契約文件包括工程預估底價詳
細表（甲）（乙）、單價分析表等。第五條（契約文件效力）復
約定「本契約文件之一切規定得互為補充」等語，足見系爭單價
分析表為具有拘束雙方之契約效力之文件。原告（被上訴人）未
依約施作，被告（上訴人）予以扣款並罰款，並無不當等語（原
審卷六頁、七頁、六四頁、六五頁），徵諸系爭契約之記載（一
審卷第一宗一八頁），並非純屬無稽，自屬重要之防禦方法。原
審未於判決理由項下說明不可採之理由，遽為上訴人不利之認定
，有判決不備理由之違法。再者，倘原審所認：被上訴人就追加
清理廢棄物部分，已包裝完畢之太空袋合計一萬二千五百八十三
袋，驗收時查核為外表完整且可供吊裝上車無虞者一千一百零九
袋；外表完整但袋口脆化破損者六千六百八十袋；外表破損或封
口內襯已破損或廢棄物傾倒散落者四千七百九十四袋等情，非屬
子虛。則加總各該袋口脆化破損及已破損散落者，數量高達一萬
一千四百七十四袋部分，究竟何以致之？其與被上訴人以每一太
空袋裝填廢棄物超過單價分析表所載之一噸，是否全然無關？凡
此與被上訴人未以一袋裝填一噸廢棄物之履約情形，是否可認符
合債務之本旨而無違約之認定，所關頗切，自有待進一步釐清。
原審未遑詳予調查審認，即為上訴人敗訴之判決，仍屬速斷而難
昭折服。上訴論旨，指摘原判決不當，求予廢棄，非無理由。
據上論結，本件上訴為有理由。依民事訴訟法第四百七十七條第
一項、第四百七十八條第二項，判決如主文。
中    華    民    國  一○○  年    三    月    十    日
                      最高法院民事第六庭
                          審判長法官  陳  淑  敏  
                                法官  陳  國  禎  
                                法官  簡  清  忠  
                                法官  王  仁  貴  
                                法官  葉  勝  利  
本件正本證明與原本無異
                                      書  記  官  
中    華    民    國  一○○  年    三    月  二十二  日
                                                      Q